臺灣基隆地方法院民事判決　　　　　　　 93年度訴字第227號
原　　　告　中勝企業有限公司
法定代理人　甲○○
訴訟代理人　柯士斌律師
複代理人　　周相甫律師
被　　　告　國立基隆高級海事職業學校
法定代理人　乙○○
訴訟代理人　黃丁風律師
複代理人　　黃雅羚律師
複代理人　　黃敬唐律師
當事人間返還保固金事件，本院於94年3 月1 日言詞辯論終結，
判決如下：
    主  文
原告之訴及其假執行之聲請均駁回。
訴訟費用由原告負擔。
    事實及理由
甲、程序方面：按訴狀送達後，原告不得將原訴變更或追加他訴
    ；但被告同意者，不在此限。被告於訴之變更或追加無異議
    ，而為本案之言詞辯論者，視為同意變更或追加。民事訴訟
    法第255 條第1 項第1 款、第2 項分別定有明文。本件原告
    起訴後，其請求之法律關係根據訴外人天太營造工程股份有
    限公司（下稱天太公司）與被告間所簽訂之「勤學樓第三期
    工程合約書」，嗣後主張法律關係變更為原告與被告間簽訂
    承攬契約，內容如天太公司與被告間所簽訂之「勤學樓第三
    期工程合約書」，其主張之法律關係主體已有變更，惟被告
    就此已為言詞辯論，應視為同意變更，參照前揭說明，應予
    准許。
乙、實體方面：
壹、兩造之陳述：
一、原告方面：
    （一）訴之聲明：被告應給付原告新台幣（下同）866,660
          元，及自起訴狀繕本送達之翌日起至清償日止按年息
          百分之五計算之利息，並願供擔保請准宣告假執行。
    （二）陳述：
          (1)緣被告於民國84年6 月29日，就「勤學樓鋼筋水泥
            教室（含游泳池）新建工程」委由訴外人天太公司
            負責承攬，雙方訂有「勤學樓第三期工程合約書」
            ，全部工程總價新台幣（下同）86,666,000元，並
            由訴外人得盛營造有限公司及原告擔任系爭工程承
            攬之保證人；嗣天太公司於系爭勤學樓施工期間，
            因經營不善致未能如期依約施工，經被告通知原告
            進場接續系爭勤學樓之未完工程，原告同意繼續完
            成該工程，則兩造合意成立一新承攬契約，迄至86
            年11月21日完成驗收，並由原告依工程合約書第22
            條給付被告保固金866,660 元，供系爭工程保固之
            用。依系爭工程合約書第21條第3 款規定：「全部
            工程完成並經正式驗收，乙方（即原告）並已繳存
            保固切結及保不漏切結，除保留工程總價百分之一
            作為工程保固金，俟保固期滿後再行發還外，‧‧
            ‧」，由上開條款可知保固金於保固期滿後即應發
            還予原告，惟被告迄今仍拒不返還；原告爰依前開
            條款及不當得利返還請求權，請求如訴之聲明。
          (2)被告雖抗辯「系爭工程在保固期限內發生重大瑕疵
            ，經通知原告修復，原告無端拒絕，被告動用保固
            金代為修復，保固金已無剩餘」云云。惟查：系爭
            工程合約書第22條規定：「保固：工程自經甲方（
            即被告）驗收合格之日起，由乙方（即原告）保固
            五年，保固期工程倘有損壞坍塌、屋漏等或其他之
            損壞時，乙方應負責免費於期限內修復，如延不修
            復甲方得動用保固金代為修復」，由上開條款可知
            被告欲動用保固金代為修復，必以保固期內工程有
            因可歸責於原告之損壞坍塌、屋漏等或其他之損壞
            ，經通知原告修復未果後始得為之。然：
            關於游泳池ＦＲＰ防水工程部分：
              原告九十年十月間接獲通知ＦＲＰ油漆破裂脫落
              後即派員至學校重新鋪設，且ＦＲＰ油漆破裂脫
              落，依正常施工程序僅須重新施作破裂、脫落部
              分油漆即可，被告卻將原有牆面全部拆除，改以
              鋪設石英磚之方式施作，業已超出合理修補範圍
              ，實無由原告負擔；又游泳池ＦＲＰ一直脫落應
              係設計不良所致，被告擅自變更契約之內容，亦
              無由原告負擔變更設計之工程費用之理。
            關於殘障步道部分：
              原告否認殘障步道有施工不當致發生崩塌之情形
              ，且縱有該部分之瑕疵原告未受合法通知修補。
            關於其餘工程部分：
              所列項目中之「游泳池電梯旁門未裝設」、「男
              裝設」等項目屬未施作、未裝置，此部分應非瑕
              疵，依保固金之性質，被告無從由保固金中支應
              。其餘瑕疵部分，無法證明係保固期內發生，且
              亦無從證明係原告施工不當所致。
二、被告方面：
    （一）聲明：原告之訴駁回，如受不利之判決，願供擔保宣
          告免為假執行。
    （二）陳述：
          (1)系爭「勤學樓工程」在保固期限內發生以下工程瑕
            疵：
            游泳池FRP嚴重破裂、脫落損毀部分：
              因原告所施作之游泳池計有四十八個入水管、一
              百二十個出水管未接通，無法進水及排水，池邊
              二十四個水中燈未施作良好，被告取得自來水公
              司接水後，放水試驗，始發現上述弊端，原告派
              員將上開入水管、出水管、水中燈重新施作修復
              ，因施作修復結果，將池內施作之FRP 破壞迨盡
              ，總計一百九十二處之FRP 遭破壞，池內及四週
              邊千瘡百口，原告回復時未以FRP 施作，僅以防
              水油漆塗抹粉刷了事，經被告放水入池，所塗枺
              之防水油漆均浮上水面，為此被告通知原告及監
              造之建築師陳明壯到場勘查，陳明壯建築師現場
              勘驗後，建議FRP 應刮除重新施作，被告通知原
              告，限於文到十日內派員到校施工修復，無奈原
              告竟置之不理，被告僅得依約動用保固金自行修
              復。然而，如按原材質FRP 發包施工，工程費將
              高達九十五萬餘元以上，加上刮除、運棄之工資
              ，總工程費勢必高達一百萬元以上，為經費（保
              固金）額度之考量，監造建築師陳明壯建請改用
              成本較低之磁磚施工修復，經被告於九十年十一
              月二十二日上網公告招標，由宏發土木包工業得
              標，工程金額643,181 元，自得由保固金中扣除
              。
            關於殘障步道坍塌毀損部分：
              因原告施工不良緣故，系爭工程關於殘障步道部
              分發生嚴重崩塌現象，被告同依上述催告程序通
              知原告到場修復，原告亦置若匡聞，因此被告自
              亦得依合約動用保固金代為修復。經被告公開招
              標方式由宏發土木包工業以169,470 元得標，被
              告自得扣除該金額。
         　 其餘之工程瑕疵部分：
              系爭勤學樓工程尚有下列工程瑕疵，如：殘障步
              道旁回填路面下陷修復、勤學樓3 、4 、5 樓教
              室前排水溝損壞修復、游泳池電梯旁新門按裝、
              搗擺門、游泳池採光罩漏水、管道間漏水及地下
              室一樓管理員室按裝新門等。經被告委請台灣省
              建築師公會基隆市辦事處現場查驗鑑定查估之結
              果，合計仍需支出修復費用216,723 元。上開工
              程瑕疵，經通知原告後仍拒絕修復，被告先就上
              述第２項工程瑕疵，發包予祐泓實業行負責「勤
              學樓水溝鑄鐵蓋框脫落白鐵角鋼及混凝土補強及
              教室走廊照燈整修等」修復工程，支付69,350元
               ； 第7 項工程瑕疵，發包予安利電業有限公司
              負責「勤學樓第三期地板及排水系統檢修等」修
              復工程，計支付32,193元，合計101,543元
            以上被告實際已支出工程費用合計達914,194 元
              （643181+169470+101543==914194元），原告之
              保固金僅有866,660 元，經被告扣抵上開費用後
              ，原告之保固金已無剩餘且有不足，被告依法當
              無須返還保固金；至於部分工程原告尚未修復，
              茲爰引政府採購法授權訂定之「押標金保證金暨
              其他擔保作業辦法」第二十八條之規定，拒絕返
              還系爭工程保固金；因此原告所為請求，並無理
              由，且不足採。
          (2)被告「勤學樓鋼筋水泥教室（含游泳池）新建工程
            」係與天太公司負責簽訂工程契約，被告與訴外人
            得盛營造有限公司（下稱得盛公司）則係擔任保證
            人，嗣因系爭工程興建中，天太公司因財務問題無
            法繼續施作，被告乃依系爭工程契約第7 條之規定
            ，要求原告進場代為履行契約責任，系爭工程契約
            之當事人地位並未改變；原告固有於系爭工程完成
            後繳納保固金，但原告乃基於保證人地位代天太公
            司履行契約責任，原告所繳保固金，當認係代天太
            公司繳納。從而縱認本件工程有返還保證金之可能
            ，被告依約返還之對象當為天太公司，因此原告自
            無向請求被告保固金之權源。
三、得心證之理由：
    （一）經查被告於84年6 月29日，就該校「勤學樓鋼筋水泥
          教室（含游泳池）新建工程」與訴外人天太公司訂有
          「勤學樓第三期工程合約書」，並由訴外人得盛公司
          及原告擔任系爭工程之保證人；嗣天太公司於系爭勤
          學樓施工期間，因故無法繼續施作，被告遂通知原告
          進場接續未完之工程，經原告同意，並由被告函報臺
          灣省政府教育廳及審計處核准後，由被告依該合約接
          續施工，迄至86年11月21日完成驗收合格，並由原告
          給付被告保固金866,660 元，供系爭工程保固之用等
          情，此為兩造所不爭執，自堪信為真實。
    （二）經整理簡化本件之爭點為：
          (1)原告係依天太公司與被告間所簽訂之工程契約進場
            接續施工？抑或原告與被告間成立一新承攬契約，
            原告乃基於履行自己之義務而進場接續天太公司未
            完之工程？原告得否以自己名義請求被告返還保固
            金？
          (2)系爭工程是否有被告所指之瑕疵，被告通知原告修
            復而不為修復後，經被告動用保固金自行修復之金
            額，已超過原告提供之保固金之情形？
    （三）茲本件首應審酌者厥為原告主張其與被告間係成立一
          新承攬契約，原告乃基於履行自己之義務而進場接續
          天太公司未完之工程，原告得以自己名義請求被告返
          還保固金，是否有理由？經查系爭工程之承攬人天太
          公司因經營不善無法依約施工，因原告與訴外人為系
          爭工程之保證人，被告通知渠等後，原告與得盛公司
          乃於八十六年二月二十八日共同出具同意書，表示就
          前揭天太公司所承攬之系爭工程「本於保證義務，願
          意一同進場，並依原工程合約繼續施工至工程如期完
          成」、「爾後工程款，經我等雙方協議，由中勝企業
          有限公司具名領款」等情，不為被告所爭，並有原告
          提出之同意書在卷可稽，足見原告係基於保證人之地
          位，代替承攬人天太公司履行其契約之義務，並無與
          被告成立新的承攬契約之意思，而被告將原告願意進
          場接續施工之情形，呈請臺灣省政府教育廳及審計處
          核准，亦有原告提出之臺灣省政府教育廳簡便行文表
          、審計部臺灣省審計處函各一件附卷可考，亦難認被
          告有與原告締結新的承攬契約之意思，從而原告主張
          本於兩造間的承攬契約，請求被告返還保固金，自無
          所據，應予駁回。至於原告假執行之聲請，則因訴之
          駁回而失所依附，應併予駁回。
    （四）又本件原告主張之請求權並不存在，兩造其餘攻擊防
          禦方法及舉證，對判決之結果已不生影響，爰不一一
          詳為審酌，併此敘明。
    （五）結論：原告之訴為無理由，依民事訴訟法第78條，判
          決如主文。
中　　華　　民　　國　　94　　年　　3 　　月　　15　　日
                  民事庭法  官  林李達
以上正本係照原本作成。
對於本件判決如有不服，應於收受送達後二十日內向本院提出上
訴書狀，敘述上訴之理由，上訴於臺灣高等法院，並按他造當事
人之人數附具繕本。
中　　華　　民　　國　　94　　年　　3 　　月　　16　　日
                        書記官  黃錫煒
